【裁判字號】    92,訴,1077
【裁判日期】    920805
【裁判案由】    商業會計法等
【裁判全文】
臺灣臺北地方法院刑事判決                        九十二年度訴字第一０七七號
      公  訴  人  臺灣臺北地方法院檢察署檢察官
      被      告  乙○○  男  .
      選任辯護人  甲○○  律師
      被      告  丙○○  男  .
右列被告因違反稅捐稽徵法等案件，經檢察官提起公訴（九十二年度偵字第三五六○
號），本院判決如左：
    主  文
乙○○公司負責人，為納稅義務人，以不正當方法逃漏稅捐，處有期徒刑月，如易
科罰金，以佰元折算壹日。又共同商業負責人，以明知為不實之事項，而填製會計
憑證，處有期徒刑月，如易科罰金，以佰元折算壹日。應執行有期徒刑伍月，如
易科罰金，以佰元折算壹日。
丙○○共同商業負責人，以明知為不實之事項，而填製會計憑證，累犯，處有期徒刑
月，如易科罰金，以佰元折算壹日。
    事  實
一、乙○○係設於臺北市大安區○○○路○段二九一號八樓之二之藝竟設計有限公司
    （下稱藝竟公司，登記處所為同區○○○路○段一００號六樓之一）為公司法規
    定之負責人及商業會計法上之商業負責人，並為從事督管填報會計憑證、各類所
    得稅扣繳暨免扣繳憑單業務之人；丙○○曾因違反麻醉藥品管理條例等案件，違
    反麻醉藥品管理條例部分經本院判處有期徒刑六月確定，違反藥事法部分經臺灣
    高等法院判處有期徒刑十月確定，經聲請定應執行刑為有期徒刑一年二月，於民
    國（下同）八十三年四月九日執行完畢，緣於八十七年間曾向藝竟公司承攬工程
    而認識乙○○；乙○○為逃漏藝竟公司八十七年度營利事業所得稅，竟基於公司
    逃漏稅捐、明知為不實之事項，而填製會計憑證及行使業務上登載不實文書之犯
    意，以每人新臺幣（下同）三千元之代價，請託丙○○提供
    其公司申報薪資所得之用，丙○○再請託利繼文（另案偵審，本院九十二年度易
    字第六九０號）幫忙，渠等明知葉盛安、潘明郎、李文英、余瓊美及馮天惠（嗣
    更名為馮莘宇）等五人，未曾在藝竟公司工作及領取薪資，竟基於幫助逃漏稅捐
    、共同明知為不實之事項，而填製會計憑證及行使業務上登載不實文書之犯意，
    於八十七年底至八十八年初間某日，由利繼文提供前述五人之
    ，同時由利繼文以自任工頭名義，出具內容不實之會計憑證即工資表一份，以示
    代前述五人向藝竟公司領取自八十七年一月至十二月止各十七萬五千元之薪資，
    一同將上開資料交予乙○○供藝竟公司申報薪資所得。乙○○亦明知葉盛安等五
    人於八十七年間未在該公司工作及支領薪資，竟持利繼文出具不實之會計憑證即
    工資表並指示所屬不知情之會計人員於其業務上做成之藝竟公司扣繳憑單上，虛
    列登載葉盛安等五人八十七年度一月至十二月薪資所得各十七萬五千元，共八十
    七萬五千元，扣繳單位為藝竟公司等不實事項，並持該內容不實之扣繳憑單，填
    製藝竟公司八十七年度營利事業所得稅結算申報書，於八十八年五月二十九日向
    財政部臺北市國稅局申報該公司八十七年度營利事業所得稅而行使之，以此不正
    當方法逃漏藝竟公司營利事業所得稅二十一萬八千七百五十元，足生損害於葉盛
    安等五人及稅捐稽徵機關徵稅之正確性。嗣葉盛安經財政部臺灣省北區國稅局臺
    北縣分局通知核定八十七年度綜合所得稅申報，認其短漏前揭薪資所得額，始循
    線查獲上情。
二、案經臺灣臺北地方法院檢察署檢察官自動檢舉偵辦並提起公訴。
    理  由
一、訊據被告乙○○、丙○○對於右揭事實坦承不諱，核與告訴人葉盛安於警訊、偵
    查中指訴；證人潘明郎、李文英、馮莘宇於偵查中證述及另案被告利繼文於偵查
    中供述相互符合，復有利繼文填載之工資表、葉盛安等五人各類所得扣繳暨免扣
    繳憑單、藝竟公司八十七年度營利事業所得稅申報書等影本、財政部財稅資料中
    心函、財政部臺北市國稅局大安分局函在卷可資佐證，本件事證明確，被告二人
    犯行，足堪以認定。
二、按商業會計法所稱之商業會計憑證，分為原始憑證及記帳憑證，所謂原始憑證，
    係指證明事項之經過，而為造具記帳憑證所根據之憑證。而記帳憑證則係指證明
    處理會計事項人員之責任而為記帳所根據之憑證而言，此觀諸商業會計法第十五
    條之規定自明。惟所得稅扣繳義務人依所得稅法第八十九條第三項或同法第九十
    二條規定，填發扣繳憑單，旨在使稅捐稽徵機關蒐集及掌握課稅資料，以利稅捐
    稽徵。就營利事業所得稅核課而言，依營利事業所得稅查核準則第七十一條第十
    一款規定，薪資支出之原始憑證，為收據或簽收之名冊，其由工會或合作社出具
    之收據，應另付工人之印領清冊，職工薪資如係送交銀行分別存入各該職工帳戶
    者，應以銀行蓋章證明存入之清單予以認定。則員工薪資扣繳憑單，僅係證明全
    年度支付員工薪資及代為扣繳綜合所得稅之情形，為徵、繳雙方課徵與申報綜合
    所得稅之依據，其既非造具記帳憑證所根據之憑證，亦非證明處理會計事項人員
    之責任而為記帳所根據之憑證，自非商業會計法第十五條所規定之商業會計憑證
    ；惟工人請領簽收之薪資清冊則屬商業會計憑證，應無疑義（最高法院九十一年
    度台上字第七一七二號判決可資參照）。
三、查被告乙○○係藝竟公司之負責人，為公司法第八條所稱之負責人及商業會計法
    上之商業負責人；被告丙○○基於幫助逃漏稅捐、被告等共同明知為不實之事項
    ，而填製會計憑證及行使業務登載不實之犯意（扣繳憑單雖非商業會計憑證，公
    訴人不再引用，應屬的論，惟工資表仍屬商業會計憑證，而有商業會計法適用，
    併此敘明），被告等於會計憑證之工資表及業務上作成之扣繳憑單上，虛列登載
    葉盛安等五人所得薪資之不實事項，並持向稅捐機關申報稅捐，足以生損害於葉
    盛安等五人及稅捐機關稅捐稽徵之正確性，核被告乙○○、丙○○所為，各係犯
    商業會計法第七十一條第一款商業負責人，以明知為不實之事項，而填製會計憑
    證罪、刑法第二百十六條、第二百十五條之行使業務上登載不實文書罪及稅捐稽
    徵法第四十七條第一款、第四十一條公司負責人以不正當方法逃漏稅捐罪及第四
    十三條第一項幫助犯第四十一條之罪。渠等業務上登載不實文書之低度行為為行
    使之高度行為所吸收，不另論罪。被告乙○○、丙○○與利繼文間，就涉犯商業
    會計法、行使業務登載不實部分，有犯意聯絡與行為分擔，均為共同正犯。被告
    丙○○等雖非商業負責人，而與被告乙○○共犯違反商業會計法部分，仍應依刑
    法第三十一條第一項論以共同正犯。被告等利用不知情之會計人員從事上開犯行
    ，為間接正犯。被告乙○○就違反商業會計法與行使業務登載不實罪間；被告丙
    ○○就幫助犯稅捐稽徵法第四十一條之罪、違反商業會計法及行使業務登載不實
    罪間，有方法結果之牽連關係，各應從一重違反商業會計法論處。按稅捐稽徵法
    第四十七條第一款規定，係將納稅義務人之公司責任，基於刑事政策之考量，於
    應處徒刑之範圍，轉嫁於公司之負責人，該條款所稱公司負責人係指公司法第八
    條規定所謂公司負責人，且實際參與公司業務執行之人，再因此而受罰之公司負
    責人，乃屬於「代罰」之性質，非逃漏稅捐之納稅義務人，與公司負責人之其他
    犯罪行為間，無方法結果之牽連關係可言，是被告乙○○所犯公司負責人以不正
    當方法逃漏稅捐及共同以明知為不實之事項，而填製會計憑證二罪間，犯意各別
    ，行為互異，應予分論併罰。被告丙○○曾因違反麻醉藥品管理條例等案件，違
    反麻醉藥品管理條例部分經本院判處有期徒刑六月確定，違反藥事法部分經臺灣
    高等法院判處有期徒刑十月確定，經聲請定應執行刑為有期徒刑一年二月，於八
    十三年四月九日執行完畢，此有臺灣高等法院被告全國前案紀錄表、刑案資料查
    註紀錄表在卷可參，其五年以內再犯本件有期徒刑以上之罪，為累犯，應依刑法
    第四十七條規定加重其刑。爰審酌被告乙○○、丙○○犯罪動機、目的、手段、
    所生危害及犯罪後態度等一切情狀，分別量處如主文所示之刑，又查被告二人行
    為後，刑法第四十一條業已修正，並於九十年一月十日經總統公布，於九十年一
    月十二日生效，茲比較新舊法條文修正之結果，其中修正前刑法第四十一條「犯
    最重本刑為三年以下有期徒刑以下刑之罪，而受六月以下有期徒刑或拘役之宣告
    ，因身體、教育、職業或家庭之關係，執行顯有困難，得以一元以上三元以下折
    算一日，易科罰金」之規定，已經修正之新法擴大得易科罰金之範圍，凡「所犯
    最重本刑為五年以下有期徒刑之罪」，符合前開與舊法相同之其他要件下，即得
    易科罰金，是適用新法即對被告原所犯最重本刑為有期徒刑五年以下之罪者，使
    其有易科罰金之適用，是被告等違反稅捐稽徵法、商業會計法部分，上開法律變
    更對被告而言，自較有利，故依刑法第二條第一項前段之規定，予以適用，是就
    所宣告之刑各諭知易科罰金之折算標準，及定其應執行之刑。
四、據上論斷，應依刑事訴訟法第二百九十九條第一項前段、稅捐稽徵法第四十七條
    第一款、第四十一條、第四十三條第一項、商業會計法第七十一條第一款、刑法
    第十一條前段、第二條第一項、第二百十六條、第二百十五條、第二十八條、第
    五十五條後段、第三十一條第一項、第四十七條、第四十一條第一項前段、第五
    十一條第五款，罰金罰鍰提高標準條例第一條前段、第二條，判決如主文。
本案經檢察官周至正到庭執行職務
中        華        民        國    九十二    年    八    月      五    日
                                      臺灣臺北地方法院刑事第九庭
                                                  法  官  薛中興
右正本證明與原本無異。
如不服本判決，應於判決送達後十日內，向本院提出上訴狀。
                                                  書記官  王黎輝
中        華        民        國    九十二    年    八    月      五    日
附錄法條:
中華民國刑法第二百一十六條
 (行使偽造變造或登載不實之文書罪)
行使第二百十條至第二百十五條之文書者，依偽造、變造文書或登載不實事項或使登
載不實事項之規定處斷。
中華民國刑法第二百一十五條
 (業務上文書登載不實罪)
從事業務之人，明知為不實之事項，而登載於其業務上作成之文書，足以生損害於公
眾或他人者，處三年以下有期徒刑、拘役或五百元以下罰金。
稅捐稽徵法第四十一條
 (逃漏稅捐之處罰)
納稅義務人以詐術或其他不正當方法逃漏稅捐者，處五年以下有期徒刑、拘役或科或
併科新台幣六萬元以下罰金。
稅捐稽徵法第四十七條
 (法人或非法人團體負責人之刑責)
本法關於納稅義務人、扣繳義務人及代徵人應處徒刑之規定，於左列之人適用之：
一  公司法規定之公司負責人。
二  民法或其他法律規定對外代表法人之董事或理事。
三  商業登記法規定之商業負責人。
四  其他非法人團體之代表人或管理人。
稅捐稽徵法第四十三條
 (教唆或幫助逃漏稅捐等之處罰)
教唆或幫助犯第四十一條或第四十二條之罪者，處三年以下有期徒刑、拘
役或科新台幣六萬元以下罰金。
稅務人員、執行業務之律師、會計師或其他合法代理人犯前項之罪者，加
重其刑至二分之一。
稅務稽徵人員違反第三十三條規定者，除觸犯刑法者移送法辦外，處一萬
元以上五萬元以下罰鍰。
商業會計法第七十一條
商業負責人、主辦及經辦會計人員或依法受託代他人處理會計事務之人員
有左列情事之一者，處五年以下有期徒刑、拘役或科或併科新臺幣十五萬
元以下罰金：
  一  以明知為不實之事項，而填製會計憑證或記入帳冊者。
  二  故意使應保存之會計憑證、帳簿報表滅失毀損者。
  三  意圖不法之利益而偽造、變造會計憑證、帳簿報表內容或撕毀其頁
      數者。
  四  故意遺漏會計事項不為記錄，致使財務報表發生不實之結果者。
  五  其他利用不正當方法，致使會計事項或財務報表發生不實之結果者
      。


司法院資訊處製作；財團法人民間司法改革基金會備份。
